# Deskriptive Statistik {#desc1} 

```{r setup3, echo = F, message=F, warning = F}
.libPaths("D:/R-library4")
knitr::opts_chunk$set(collapse = TRUE)
knitr::opts_chunk$set(dpi=800)
library(Statamarkdown)
library(tidyverse)
library(kableExtra)
stataexe <- "C:/Program Files (x86)/Stata13/StataSE-64.exe"
knitr::opts_chunk$set(engine.path=list(stata=stataexe))
a18 <- readstata13::read.dta13("../Allbus2018.dta",convert.factors = F)
```


In der vorherigen Sitzungen hatten wir gesehen, wie wir Datensätze importieren und damit arbeiten. In dieser Session werden wir sehen, wie wir uns mit Tabellen einen Überblick über die Informationen in einem Datensatz verschaffen können. Wir werden auch in dieser Session mit dem Allbus 2018 arbeiten. Zunächst müssen wir dazu die Daten wieder einlesen:
```{r W04_1, eval=F, echo = T}
cd ("...") # wo liegt der Datensatz?
use "Allbus2018.dta"
```

## Kategoriale Merkmale mit `tabulate` beschreiben

Ganz nebenbei haben wir in Kapitel 2 bereits die Häufigkeitstabellen kennengelernt, beispielsweise können wir mit `tabulate` die Ausprägungen der Variable `xr20` zur Internetnutzung auszählen:

```{stata tab03, eval = F}
tabulate xr20
```
```{stata tab03b, echo = F}
set linesize 100
qui use "D:\oCloud\Home-Cloud\Lehre\Methodenseminar\Allbus2018.dta", clear
tab xr20
```

Wir bekommen hier die absoluten sowie relativen Häufigkeiten angezeigt. In der ersten Spalte werden die verschiedenen Ausprägungen aufgelistet, in der zweiten Spalte stehen dann die Häufigkeit der jeweiligen Ausprägung, in der dritten Spalte finden wir die relativen Häufigkeiten und in der vierten Spalte finden wir die kumulierten relativen Häufigkeiten. Da auch für diese Variable Labels (mehr dazu [hier](#vlabel)) vergeben wurden, sehen wir sofort, für welche inhaltlichen Kategorien die Zahlencodes jeweils stehen. Bspw. steht `1` dafür, dass der*die Befragte mehrmals täglich das Internet nutzt. Möchten wir die dahinterstehenden Zahlencodes sehen, müssen wir die Option `,nol` verwenden:
```{stata tab031, eval = F}
tabulate xr20,nol
```
```{stata tab031b, echo = F}
set linesize 100
qui use "D:\oCloud\Home-Cloud\Lehre\Methodenseminar\Allbus2018.dta", clear
tab xr20,nol
```

`r as.numeric(table(a18$xr20)[4])` Befragte nutzen das Internet also mehrmals täglich, `r as.numeric(table(a18$xr20)[5])` Befragte einmal am Tag. Außerdem enthält der Datensatz `r as.numeric(table(a18$xr20)[9])` Befragte, die das Internet nicht nutzen. 

Aus dem Codebuch (oder mit `labelbook`) erfahren wir, dass `-10`,`-9`,`-8` für `TNZ: FILTER`,`KEINE ANGABE`,`WEISS NICHT`. Wie in Session 2 gezeigt, können wir mit `mvdecode` diese Ausprägungen auf `.` setzen und Stata so mitteilen, dass es sich um fehlende Werte handelt. Dazu müssen wir in `,mv()` die entsprechenden Zahlencodes angeben:Details im Codebuch):
```{stata 03_miss, eval = F}
mvdecode xr20, mv(-10 -9 -8)
```
```{stata 03_missb, echo = F}
set linesize 100
qui use "D:\oCloud\Home-Cloud\Lehre\Methodenseminar\Allbus2018.dta", clear
mvdecode xr20, mv(-10 -9 -8)
```
Wenn wir jetzt `tabulate` aufrufen, dann bekommen wir nur noch die gültigen Fälle angezeigt:
```{stata 03_miss1, eval = F}
tabulate xr20
```
```{stata 03_miss1b, echo = F}
set linesize 100
qui use "D:\oCloud\Home-Cloud\Lehre\Methodenseminar\Allbus2018.dta", clear
qui mvdecode xr20, mv(-10 -9 -8)
tabulate xr20
```
```{r, echo=F}
a18$xr20[a18$xr20<0] <- NA
t1 <- table(a18$xr20) # ablegen wie oben
```
Jetzt macht aus die Interpretation der kumulierten relativen Häufigkeiten inhaltlich Sinn. So erfahren wir aus der vierten Spalte, dass bspw. `r sprintf("%2.2f",cumsum(prop.table(t1))[4]*100)`% aller Befragten mind. einmal pro Woche das Internet nutzen.
Außerdem erfahren wir aus der dritten Spalte erfahren, dass der Anteil der Nicht-Nutzer\*innen `r sprintf("%2.2f",prop.table(t1)[6]*100)`% der Befragten (mit einer gültigen Angabe) beträgt.

Wir können aber mit der Option `m` die Auszählung von `.` explizit anfordern:
```{stata 03_miss2, eval = F}
tabulate xr20,m
```
```{stata 03_miss2b, echo = F}
set linesize 100
qui use "D:\oCloud\Home-Cloud\Lehre\Methodenseminar\Allbus2018.dta", clear
qui mvdecode xr20, mv(-10 -9 -8)
tabulate xr20, m
```

### Zwei Variablen, eine Tabelle: Kontingenztabellen

Neben der einfachen Verteilung der Variable interessiert uns aber meistens, ob sich die Verteilung zwischen Gruppen unterscheidet. Hierfür sind Kontingenztabellen ein wichtiges und sehr häuifg verwendetes Werkzeug.

Aus Kontingenztabellen erfahren wir, wie häufig Merkmalskombinationen auftreten. Auch für Kontingenztabellen können wir ebenfalls `tabulate` verwenden. Zum Beispiel können wir uns eine Tabelle anzeigen lassen, die uns die Internetnutzung getrennt nach Geschlechtern zeigt. Da die Variable `sex` keine Missings hat, können wir direkt loslegen.

Für die Kontingenztabelle geben wir dann nach `tabulate` die beiden Variablen an, welche die Zeilen und Spalten definieren:
```{stata cross_tabx, echo = T, eval = F}
tabulate xr20 sex
```
```{stata cross_tabb, echo = F}
set linesize 120
qui use "D:\oCloud\Home-Cloud\Lehre\Methodenseminar\Allbus2018.dta", clear
qui egen age_cat = cut(age), at( 18 35 60 100 ) 
qui mvdecode xr20, mv(-10 -9 -8)
tabulate xr20 sex
```

Wir erkennen aus dieser Tabelle beispielsweise, dass 251 Männer und 248 Frauen einmal täglich das Internet nutzen. 

### In Prozent: Relative Häufigkeiten

Auch hier können wir uns die relativen Häufigkeiten anzeigen lassen, indem wir die Option `,cell` anwenden:
```{stata cell_pct, echo = T, eval = F}
tabulate xr20 sex, cell
```
```{stata cell_pctb, echo = F}
set linesize 120
qui use "D:\oCloud\Home-Cloud\Lehre\Methodenseminar\Allbus2018.dta", clear
qui egen age_cat = cut(age), at( 18 35 60 100 ) 
qui mvdecode xr20, mv(-10 -9 -8)
tabulate xr20 sex, cell
```

Um die Tabelle übersichtlich zu halten, können wir mit `nofreq` die absoluten Häufigkeiten ausblenden:

```{stata cell_pct2, echo = T, eval = F}
tabulate xr20 sex, cell nofreq
```
```{stata cell_pct2b, echo = F}
set linesize 120
qui use "D:\oCloud\Home-Cloud\Lehre\Methodenseminar\Allbus2018.dta", clear
qui egen age_cat = cut(age), at( 18 35 60 100 ) 
qui mvdecode xr20, mv(-10 -9 -8)
tabulate xr20 sex, cell nofreq
```


Die hier dargestellten relativen Häufigkeiten beziehen sich jeweils auf die Gesamtzahl der Befragten. Formal dargestellt wird also für die Kombination  (`xr20=4`) und ledig (`sex = 2`) die Anzahl der 35-59 Jahre alten Befragten durch die Anzahl **aller Befragten** geteilt: $\frac{\text{Anzahl 1x/Woche Internet nutzender Frauen}}{\text{Gesamtzahl der Befragten}}$ - Wir können also aus dieser Tabelle ablesen, dass 1,27% der Befragten *weiblich und wöchentliche Internet-Userinnen* sind. 

Für den Vergleich zwischen Gruppen sind aber in der Regel die *bedingten relativen Häufigkeiten* noch informativer. Hier kommt es jetzt darauf an, welche der beiden Variablen die Gruppen definieren sollen und welche Variable wir untersuchen möchten:

### pro Gruppe 1: Zeilenprozente

Wir können diese Tabelle auch mit Zeilenprozenten anzeigen lassen, indem wir die Option `row` verwenden:

```{stata row_pct, echo = T, eval = F}
tabulate xr20 sex, row nofreq
```
```{stata row_pctb, echo = F}
set linesize 120
qui use "D:\oCloud\Home-Cloud\Lehre\Methodenseminar\Allbus2018.dta", clear
qui egen age_cat = cut(age), at( 18 35 60 100 ) 
qui mvdecode xr20, mv(-10 -9 -8)
tabulate xr20 sex, row nofreq
```
*Achtung!* Damit ändert sich jeweils die Interpretation der Tabelle! Wir ändern durch `row` die Bezugsgröße oder formal ausgedrückt den Nenner:  

Für die **Zeilenprozente** werden die Werte in Bezug zu den Zeilensummen gesetzt. Also wird die Anzahl der ledigen 35-59 Jährigen ins Verhältnis zur Gesamtzahl der 1x/Woche Internet nutzenden Befragten gesetzt: $\frac{\text{Anzahl 1x/Woche Internet nutzender Frauen}}{\text{Anzahl 1x/Woche Internet nutzender Befragter}}$

Interpretation: 50.00% *der 1x/Woche Internet nutzenden Befragten* sind Frauen.
  
### pro Gruppe 2: Spaltenprozente
Wir können diese Tabelle auch mit Spaltenprozenten anzeigen lassen, indem wir die Option `col` verwenden:

```{stata col_pct, echo = T, eval = F}
tabulate xr20 sex, col nofreq
```
```{stata col_pctb, echo = F}
set linesize 120
qui use "D:\oCloud\Home-Cloud\Lehre\Methodenseminar\Allbus2018.dta", clear
qui egen age_cat = cut(age), at( 18 35 60 100 ) 
qui mvdecode xr20, mv(-10 -9 -8)
tabulate xr20 sex, col nofreq
```

Für die **Spaltenprozente** werden die Werte in Bezug zu den Spaltensummen gesetzt. Also wird die Anzahl der 1x/Woche Internet nutzenden Frauen ins Verhältnis zur Zahl der befragten Frauen gesetzt: $\frac{\text{Anzahl 1x/Woche Internet nutzender Frauen}}{\text{Gesamtzahl der befragten Frauen}}$ - Interpretation: "2,65% der *befragten Frauen* nutzen einmal pro Woche das Internet" 


## Metrische Variablen beschreiben

Das bisherige Beispiel bezog sich auf kategoriale Variablen (mit einer begrenzten Anzahl an Ausprägungen). Für ein metrisches Merkmal, wie zum Beispiel das Alter macht eine Häufigkeitstabelle wenig Sinn, da das Alter sehr viele Ausprägungen hat und eine Tabelle unübersichtlich wäre - hier nur als Beispiel die ersten 25 Ausprägungen (es gibt insgesamt 77!):

```{stata tab_desc1, eval = F}
tab age if age < 43
```

```{stata tab_desc1b, echo = F}
set linesize 80
qui use "D:\oCloud\Home-Cloud\Lehre\Methodenseminar\Allbus2018.dta", clear
tab age if age < 43
```

Um eine Häufigkeitstabelle zu erstellen, müssen wir bei metrischen Merkmalen Klassen bilden. So könnten wir das Alter in Lebensjahrzehnte unterteilen. Zuvor müssen wir wieder die fehlenden Angaben[^031] überschreiben:
```{stata age_miss, eval = F}
mvdecode age, mv(-32)
```
```{stata age_missb, echo = F}
set linesize 80
qui use "D:\oCloud\Home-Cloud\Lehre\Methodenseminar\Allbus2018.dta", clear
mvdecode age, mv(-32)
```
[^031]: Die Werte für fehlende Angaben finden wir Codebuch: auch hier ist `-32` wieder ein Code für fehlende Werte. 

Um die Klassen zu bilden, nutzen wir `egen` zusammen mit der Funktion `cut()`. In `cut` geben wir die zu unterteilende Variable an, außerdem legen wir in `at()` die Klassengrenzen fest.[^032] Die so genere Werte legen wir in einer neuen Variable `age_cat` ab: 
```{stata age_cut, eval = F}
egen age_cat = cut(age), at( 18 35 60 100 )
```
Auch hier gilt wieder: anschließend sollten wir mit `browse age age_cat` kontrollieren, ob das (richtig) funktioniert hat. 
Für die neue, klassierte Variable können wir dann wieder mit `tabulate` eine Häufigkeitstabelle anfordern:
```{stata, eval = F}
tabulate age_cat
```
```{stata age_cut_tab, echo = F}
set linesize 80
qui use "D:\oCloud\Home-Cloud\Lehre\Methodenseminar\Allbus2018.dta", clear
qui egen age_cat = cut(age), at( 18 35 60 100 ) 
tabulate age_cat
```

Stata verwendet für die Klassen jeweils die untere Klassengrenze. Wir haben also 718 18-34-jährige und 1527 35-59-jährige Befragte in unserem Datensatz.

[^032]: Für die Grenzen können wir auch eine sog. numlist `wert1(schrittbreite)wert2` verwenden. Darin geben wir zunächst die untere Grenze, dann die Schrittbreite und abschließend die obere Grenze an. Zb könnten wir so 10er-Schritte festlegen: `egen age_cat = cut(age), at( 10(10)100 ) `

```{r,echo=F}
a18$age_cat <- cut(a18$age, breaks = c( 18, 35, 60, 100 ) ,include.lowest = T,right = FALSE ) # kürzer mit seq()
age_tab <- table(a18$age_cat) # abs Häufigkeiten
age_tab2 <- prop.table(age_tab) # rel Häufigkeiten
```
$\Rightarrow$ Wie groß ist der Anteil der Befragten, die jünger als 60 Jahre sind? Wie groß ist der Anteil der Befragten, die 60 Jahre oder älter sind?[^036]

[^036]: Aus der Spalte `Cum.` können wir ablesen, dass 64.66% der Befragten unter 60 Jahre alt sind. Dementsprechend sind 35.34% der Befragten 60 Jahre oder älter.

Natürlich können wir die Werte in `age_cat` auch besser beschriften - mehr dazu im [Anhang](#vlabel) 


### `summarize`

Allerdings können metrische Variablen auch direkt Hilfe von Lage- und Konzentrationsmaßen beschrieben werden.

Klassische Lagemaße zur Beschreibung von metrischen Variablen sind bspw. Minimum und Maximum, das arithm. Mittel sowie der Median und Quantile. Auch hier haben wir gestern bereits den wichtigsten Befehl kennen gelernt: `summarize` gibt uns einen ersten Überblick zur Verteilung einer metrischen Variable:

```{stata su1F, eval = F}
summarize age
```

```{stata su1T, echo = F}
set linesize 80
qui use "D:\oCloud\Home-Cloud\Lehre\Methodenseminar\Allbus2018.dta", clear
qui mvdecode age, mv(-32)
summarize age
```
Wir erfahren also, dass die Befragten im Mittel 51.5568 Jahre alt sind, die jüngsten Befragten 18 Jahre alt und ältesten Befragten sind 95 Jahre alt.

Mit der Option `,detail` bekommen wir eine deutlich umfangreichere Auskunft:
```{stata su2F, eval = F}
summarize age, detail
```

```{stata su2T, echo = F}
set linesize 80
qui use "D:\oCloud\Home-Cloud\Lehre\Methodenseminar\Allbus2018.dta", clear
qui mvdecode age, mv(-32)
summarize age, detail
```

Hier wird eine ganze Menge auf einmal angezeigt - die Kennzahlen sind dabei in drei Spalten organisiert: 

+ Aus der ersten Spalte erfahren wir die Quantile (`Percentiles`). Ein Quantil einer Verteilung trennt die Daten so in zwei Teile, dass `x`\% der Daten darunter und 100-`x`\% darüber liegen. Hier können wir zB ablesen, dass 25% der Befragten 37 Jahre oder jünger sind. 95% der Befragten sind <= 80 Jahre alt. Dementsprechend sind 5% der Befragten 80 Jahre oder älter. Die 50%-Grenze für das Alter (*der Median*) liegt bei 53 Jahren.

+ die zweite Spalte gibt uns jeweils die 4 kleinsten und größten Werte für das Alter aus: die 4 kleinsten Alterswerte sind jeweils 18, die größten Werte sind 92,94,94 und 95.

+ in der dritten Spalte bekommen wir eine Reihe weiterer Informationen:
  + die Zahl der Beobachtungen (`Obs`) und das arithmetische Mittel (`Mean`) 
  + die Streuung anhand der Standardabweichung (`Std. Dev.`) und Varianz (`Variance`) [mehr dazu](#variance)
  + sowie die Schiefe (`Skewness`) und Wölbung (`Kurtosis`) [mehr dazu](#sk_kur)


### `tabstat`

Häufig möchten wir aber vielleicht nur eine bestimmte Information. Dafür ist `tabstat` eine gute Lösung. Mit `tabstat` können wir eine ganze Reihe statistischer Kennzahlen für metrische/kontinuierliche Merkmale berechnen. Die Syntax hat dabei das folgende Format: `tabstat age, s(*kennzahl*)`

Hier eine Übersicht der Kennzahlen:
```{r, ft.align = "center",message=F,warning=F, echo = F}
library(kableExtra)
opts <- options(knitr.kable.NA = "")
readxl::read_xlsx("03_tabstat.xlsx",sheet = 1) %>% 
  kable() %>% 
  kable_styling(bootstrap_options = "condensed", full_width = F) %>% 
  column_spec(1,monospace = TRUE)
```

Hier ein Bespielbefehl für die Berechnung des arith. Mittels, des Medians, der Varianz und des Varianzkoeffizienten mit `tabstat`:
```{stata tabstatF, eval = F}
tabstat age, s(mean median var cv)
```

```{stata tabstatT, echo = F}
set linesize 80
qui use "D:\oCloud\Home-Cloud\Lehre\Methodenseminar\Allbus2018.dta", clear
qui mvdecode age, mv(-32)
tabstat age, s(mean median var cv)
```

Allerdings lassen sich mit `tabstat` nicht beliebige Quantil-Grenzen (nur für 5,10,25,50,75,90,95,99) berechnen, dafür können wir `centile` nutzen:
```{stata centileF, eval = F}
centile age, centile(35)
```

```{stata centileT, echo = F}
set linesize 80
qui use "D:\oCloud\Home-Cloud\Lehre\Methodenseminar\Allbus2018.dta", clear
qui mvdecode age, mv(-32)
centile age, centile(35)
```
Aus den Angaben unter `Centile` erfahren wir, dass 35% der Befragten im Datensatz sind 44 Jahre alt oder jünger sind. Dementsprechend sind 65% der Befragten 44 Jahre oder älter.

### Kennzahlen vergleichen {#by_vgl}

Richtig spannend sind diese Kennzahlen auch wieder erst im Vergleich zwischen Gruppen. Hierfür steht uns die `by()`-Option von `tabstat` zur Verfügung. Bspw. können wir die Altersangaben aus den alten (`eastwest`=1) und neuen Bundesländern (`eastwest`=2) vergleichen, indem wir in `tabstat` die Option `by(eastwest)` verwenden:

```{stata bytabstF, eval = F}
tabstat age, s(mean median var cv) by(eastwest)
```
```{stata bytabstT, echo = F}
set linesize 80
qui use "D:\oCloud\Home-Cloud\Lehre\Methodenseminar\Allbus2018.dta", clear
qui mvdecode age, mv(-32)
tabstat age, s(mean median var cv) by(eastwest)
```

Wir sehen hier also, dass sowohl das arith. Mittel als auch der Median des Befragtenalters in den alten Bundesländern höher ist als in den neuen Bundesländern. Außerdem ist auch die Streuung in den alten Bundesländern höher ist als in den neuen Bundesländern.

Eine andere Option ist es, auf den `if`-Befehl zurückzugreifen - siehe [hier](#if_vgl)


### `tabulate` mit der Option `summarize()` 

Wir können aber auch zwei Variablen für den Kennzahlenvergleich verwenden. Bspw. sind neben Ost-West-Vergleichen auch häufig Geschlechterunterschiede von Interesse. Stata stellt uns damit mit der `summarise`-Option eine einfache Möglichkeit zur Verfügung:

```{stata tabsuF, eval = F}
tabstat age, s(mean median var cv) by(eastwest)
```
```{stata tabsuT, echo = F}
set linesize 80
qui use "D:\oCloud\Home-Cloud\Lehre\Methodenseminar\Allbus2018.dta", clear
qui mvdecode age, mv(-32)
tab sex eastwest, summarize(age)
```

Wir sehen hier, dass 1222 Männer aus den alten Bundesländern befragt wurden, die im Durchschnitt 50.5982 alt sind. Die Standardabweichung des Alters in dieser Gruppe beträgt 18.177659 Jahre. Außerdem wurden 539 Frauen aus den neuen Bundesländern befragt, die im arith. Mittel 54.58256 alt sind und deren Altersangaben eine Standardabweichung 16.720148 aufweisen.

Je nach Präferenz können wir eine der drei Kennzahlen (Anzahl der Beobachtungen, arith. Mittel und Standardabw.) ausblenden in dem wir die entsprechende Option verwenden:

  + `nofreq`               Häufigkeiten ausblenden
  + `nomeans`              arith. Mittel ausblenden
  + `nostandard`           Standardabw. ausblenden
  
`tab sex eastwest, summarize(age) nofreq` würde uns also nur die arith. Mittel und Standardabweichungen ausgeben.  




### Streuungsmaße: Varianz, Standardabweichung, Variationskoeffizient {#variance}

Streuungsmaße helfen uns zu beurteilen, wie groß die Unterschiede in unseren Daten sind. Je größer das Streuungsmaß, desto mehr Unterschiede gibt es zwischen den beobachteten Werten.

Die häufigste Kennzahl zur Beschreibung von Streuung ist aber die **Varianz**. Die Varianz ist definiert als die durchschnittliche quadrierte Abweichung vom arith. Mittel: $$var(x) = \frac{\sum_{i=1}^{n} (x_{i}-\bar{x})^2}{n}$$    
Was bedeutet diese Formel?    
Schauen wir erst in den Zähler des Bruchs: $(x_{i}-\bar{x})^2$
Es geht also um die Abstände der einzelnen Datenpunkte ($x_{i}$) zum arithmetischen Mittel ($\bar{x}$) - mathematisch die Differenz zwischen den einzelnen Datenpunkten $x_{i}-\bar{x}$ - hier eingezeichnet als gestrichelte Linien:
```{r dpi = 800, echo = F, out.height="55%", out.width="55%", fig.align="center"}
eq <-  substitute(italic(bar(x))) # formel erstellen

a18 %>% 
  select(respid,age) %>% 
  filter(age > 0) %>% 
  na.omit() %>%  
  sample_n(30) %>% 
  select(respid, age) %>% 
  mutate(mean = mean(a18$age,na.rm = T), id = 1:n()) %>% 
  ggplot(.,aes(x = id, y = age)) +
  geom_segment(aes(yend= mean, xend = id ),
               size = .45, linetype = 2, color = "#1BB6AF") +
  geom_point(size = 1.75, color = "#172869") +
  geom_hline(aes(yintercept = mean), color = "#AF6125", size = .75) +
  geom_segment(aes(x = min(id)-.75, y = 15, xend = min(id)-.75, yend = mean - 1), arrow = arrow(length = unit(.0275,"npc"), type = "closed"), 
               color = "#AF6125", size = .5) +
  geom_label(aes(x = min(id)-.75, y = 15, label = as.character(as.expression(eq))), label.size = .01, hjust = 0.5, color = "#AF6125", fill = "white", parse = T, size = 4.5) +
  guides(color = F) +
  labs(y = "Alter (age)", x = "", caption = "Zufällige Auswahl von 30 Fällen des Allbus 2018") +
  theme_minimal(base_size = 13) +
  expand_limits(y = 15) +
  theme(axis.text.x = element_blank(), plot.caption = element_text(size = rel(.75)), plot.caption.position = "plot")
```
Für Punkte, die über dem arith. Mittel liegen, erhalten wir für die Differenz einen positiven Wert (wir ziehen ja jeweils das arith. Mittel vom Wert für den Datenpunkt ab). Für Punkte mit Werten, die kleiner als das arith. Mittel sind, erhalten wir einen negativen Wert.     
Würden wir die Abstände (gestrichelten Linien) einfach aufsummieren, erhielten wir als Ergebnis immer Null! Das arithmetische Mittel liegt ja per Definition immer genau "in der Mitte": die Abstände nach oben sind in der Summe genauso groß wie die Abstände nach unten. Daher wird zunächst jeder Abstand quadriert: $(\bar{x} - x_{i})^2$   
Der Rest der Formel gibt dann an, dass alle quadrierten Differenzen aufsummiert ($\sum_{i=1}^{n}$) und dann durch die Anzahl der Beobachtungen geteilt werden ($\frac{}{n}$)- zusammengefasst hier nochmal die Formel:  $$var(x) = \frac{\sum_{i=1}^{n} (x_{i}-\bar{x})^2}{n}$$

Wir können die Varianz mit `tabstat , s(var)` berechnen:
```{stata varF, eval = F}
tabstat age, s(var)
```
```{stata varT, echo = F}
set linesize 80
qui use "D:\oCloud\Home-Cloud\Lehre\Methodenseminar\Allbus2018.dta", clear
qui mvdecode age, mv(-32)
tabstat age, s(var)
```
```{r, echo = F}
var <- var(a18$age[a18$age>0])
```

In unseren Datensatz beträgt der Varianz des Alters also `r format(var,big.mark = ".",decimal.mark = ",")` Jahre². Auf der Varianz beruhen noch zwei weitere Streuungsmaße. Die **Standardabweichung** entspricht der Wurzel der Varianz und hat somit die gleiche Messeinheit wie die Variable (hier als Jahre): 
```{stata std2, echo=T}
dis sqrt(311.2478)
```
Wir können die Standardabweichung auch mit `tabstat , s(sd)` berechnen:
```{stata stdF, eval = F}
tabstat age, s(sd)
```
```{stata stdT, echo = F}
set linesize 80
qui use "D:\oCloud\Home-Cloud\Lehre\Methodenseminar\Allbus2018.dta", clear
qui mvdecode age, mv(-32)
tabstat age, s(sd)
```

Der **Variationskoeffizient**  entspricht `sd`/`mean` und dient dem Vergleich verschiedener Streuungen relativ zum jeweiligen Mittelwert, `tabstat , s(cv)` übernimmt die Berechnung für uns:
```{stata cvF, eval = F}
tabstat age, s(cv)
```
```{stata cvT, echo = F}
set linesize 80
qui use "D:\oCloud\Home-Cloud\Lehre\Methodenseminar\Allbus2018.dta", clear
qui mvdecode age, mv(-32)
tabstat age, s(cv)
```

Somit können wir bspw. mit Hilfe von `bys sex:` die Streuung des Alters bei männlichen und weiblichen Befragten vergleichen:
```{stata cvF2, eval = F}
tabstat age, s(cv) by(sex)
```

```{stata cvT2, echo = F}
set linesize 80
qui use "D:\oCloud\Home-Cloud\Lehre\Methodenseminar\Allbus2018.dta", clear
qui mvdecode age, mv(-32)
tabstat age, s(cv) by(sex)
```

$\Rightarrow$ Für welches Geschlecht ist die Streuung also größer?[^034]

[^034]: Da der Variationskoeffizient für Männer mit `0.3482757` etwas größer ist als für Frauen (`0.3342309`), ist die Streuung bei den Männern etwas größer.

### Schiefe & Wölbung {#sk_kur}

Skewness is a measure of the lack of symmetry of a distribution. If the distribution is symmetric, the coefficient of skewness is 0. If the coefficient is negative, the median is usually greater than the mean and the distribution is said to be skewed left. If the coefficient is positive, the median is usually less than the mean and the distribution is said to be skewed right. Kurtosis (from the Greek kyrtosis, meaning curvature) is a measure of peakedness of a distribution. The smaller the coefficient of kurtosis, the flatter the distribution. The normal distribution has a coefficient of kurtosis of 3 and provides a convenient benchmark.


### Gini-Koeffizient

Zur Beschreibung der (Ungleich-)Verteilung von metrischen Variablen, insbesondere bei Einkommens- und Vermögensdaten wird häufig der Gini-Koeffizient verwendet. Der Gini-Koeffizient beruht auf der Fläche zwischen der Lorenzkurve und der Gleichverteilung. Auf der x-Achse werden die kumulierten Perzentile der Befragten abgetragen, auf der y-Achse die Perzentile des HH-Einkommens:

```{r dpi = 900, echo=F, warning=F, message=F, out.height="75%", out.width="75%", fig.align="center"}
gdf <- a18 %>% mutate(across(di05,~ifelse(.x<0,NA,.x)) ) %>%  na.omit() %>% 
  select(respid, di05) %>% arrange(di05) %>% 
  mutate(pct_id = 1:n()/n(),
         pct_di05 = cumsum(di05/sum(di05)),
         sampl = runif(n = nrow(.)))

gini_ann_df <- gdf %>% filter(sampl<.0151, between(pct_id,.5,.6 ) ) %>% slice(1) %>%
  mutate(lab_lo = "Lorenzkurve", 
         labl = paste0("Lorenzkurve (aus Beobachtungen):\n\"",
                       round(pct_id*100,0),"% der Befragten verfügen über\n",
                       round(pct_di05*100,0),"% des gesamten HH-Einkommens\""),
         labl1 = paste0("(Theoretische) Diagonale:\n\"",
                       round(pct_id*100,0),"% der Befragten verfügen über\n",
                       round(pct_id*100,0),"% des gesamten HH-Einkommens\""),
         labl2 = "Gini Koeffizient:\nFläche zwischen Diagonale und Lorenzkurve\n(0=Gleichverteilung,1=Maximale Konzentration)")

ggplot(gdf, aes(x = pct_id, y = pct_di05)) + 
  geom_ribbon(aes(ymin = pct_di05, ymax = pct_id, xmin = pct_id, xmax = pct_id), fill = "#1BB6AF" ) +
  geom_line(aes(y = pct_id), linetype = 2, size = .95, color = "#172869") + # Diagonale
  geom_line(size = .5, color = "#9ED80B") + # Lorenzkurve
  geom_segment(data = gini_ann_df, aes(xend = pct_id, x = pct_id , y = 0, yend = pct_id), size = .35, linetype = 2) + # gestrichelte Linie
  geom_segment(data = gini_ann_df, aes(xend = pct_id, x = 0 , y = pct_id, yend = pct_id), size = .35, linetype = 2) + # gestrichelte Linie
  geom_segment(data = gini_ann_df, aes(xend = pct_id+.0035, x = pct_id+.05 , y = pct_di05- .15, yend = pct_di05-.0075), arrow = arrow(length = unit(.02,"npc"),type = "closed")) + # lorenzkurve pfeil
  geom_label(data = gini_ann_df, aes(label=labl,x = pct_id+.05, y = pct_di05- .15), hjust = 0, fontface = "italic", size = 3.2, 
             color = "grey25", fill = alpha("#9ED80B",.75)) + # lorenzkurve label
  geom_segment(data = gini_ann_df, aes(xend = pct_id, x = pct_id-.05 , y = pct_id + .3, yend = pct_id), arrow = arrow(length = unit(.02,"npc"),type = "closed")) + # diagonale pfeil
  geom_label(data = gini_ann_df, aes(label=labl1,x = pct_id-.05, y = pct_id + .3), hjust = 1, fontface = "italic", size = 3.2, 
             color = "grey95", fill = "#172869") + # diagonale label
  geom_segment(data = gini_ann_df, aes(y = .62, x = .03, xend = .4, yend = .3)) + # Fläche / Gini Linie
  geom_point(data = gini_ann_df, aes(y = .3, x = .4), shape = 15, size = 2.75) + # Fläche / Gini -> Rechteck statt Pfeil
  geom_label(data = gini_ann_df, aes(label=labl2,  y = .62, x = .025), hjust = 0, fontface = "italic", size = 3.2, 
             color = "grey15", fill = "#1BB6AF") + # Gini Label
  geom_point(data= filter(gdf,sampl<= 0.0151), size = 1.5, color = "#FF5300") +
  scale_x_continuous("Kumulierter Befragtenanteil", labels = scales::percent_format(accuracy = 1L)) +
  scale_y_continuous("Kumulierter Einkommensanteil", labels = scales::percent_format(accuracy = 1L)) +
  theme_minimal(base_size = 11) +
  coord_cartesian(x =c(0,1),y =c(0,1),expand = F)
```
Den Gini-Koeffizienten können wir mit `fastgini` berechnen, allerdings müssen wir diesen Befehl erst (einmalig) installieren:
```{stata giniF, eval = F}
ssc install fastgini
fastgini di05
```
```{stata giniT, echo = F}
set linesize 80
qui use "D:\oCloud\Home-Cloud\Lehre\Methodenseminar\Allbus2018.dta", clear
qui mvdecode di05, mv(-50 -32 -7)
fastgini di05
```

Leider funktioniert `bys eastwest:` bei `fastgini` nicht, wir müssen hier auf die Variante mit [`if`](#if_vgl) zurückgreifen:

```{stata gini2F, eval = F}
fastgini di05 if eastwest == 1
```
```{stata gini2T, echo = F}
set linesize 80
qui use "D:\oCloud\Home-Cloud\Lehre\Methodenseminar\Allbus2018.dta", clear
qui mvdecode di05, mv(-50 -32 -7)
fastgini di05 if eastwest == 1
```

```{stata gini3F, eval = F}
fastgini di05 if eastwest == 2
```
```{stata gini3T, echo = F}
set linesize 80
qui use "D:\oCloud\Home-Cloud\Lehre\Methodenseminar\Allbus2018.dta", clear
qui mvdecode di05, mv(-50 -32 -7)
fastgini di05 if eastwest == 2
```
$\Rightarrow$ *Wo sind die Haushaltseinkommen also ungleicher verteilt?*[^033]

[^033]: Der etwas höhere Wert des Gini-Koeffizienten legt nahe, dass die Haushaltseinkommen in den alten Bundesländern (`eastwest`=1) etwas stärker ungleich verteilt als in den neuen Bundesländern (`eastwest`=2).


Anmerkung: hier wurden die Missings in `di05` mit `mvdecode di05, mv(-50 -32 -7)` ausgeschlossen.


## Übungen

Laden Sie den Allbusdatensatz für 2018 `Allbus2018.dta` in Stata:
```{r einls, eval=F, echo = T}
cd("...") # wo liegt der Datensatz?
use " Allbus2018.dta"
```

(@) Wir interessieren uns für die Variable `gkpol`. 

  + Lassen Sie sich eine Tabelle für `gkpol` anzeigen. Welche ist die häufigste Ausprägung?
  + Hat die Variable fehlende Werte, die Sie ausschließen sollten? Falls ja, ersetzen Sie diese Werte mit `mvdecode` und lassen Sie sich die Tabelle erneut ausgeben.
  + Wie viele Befragte leben in einem Ort mit höchstens 49.999 Einwohnern?
  + Wie groß ist der Anteil der Befragten, die in einem Ort mit höchstens 99.999 Einwohnern leben?
  + Wie groß ist der Anteil der Befragten, die in einem Ort mit *mindestens* 100.000 Einwohnern leben?
  
(@) Erstellen Sie eine Häufigkeitstabelle für das Geburtsjahr der Befragten (`yborn`)!
  + Müssen Sie die Variable erst klassieren um eine sinnvoll interpretierbare Tabelle zu erhalten? 
  + Gibt es fehlende Werte, die Sie mit `mvdecode` überschreiben sollten?
  + Verwenden Sie die Jahrzehntgrenzen ab 1910.
  + Erstellen Sie eine Tabelle für die neu erstellte, kategorisierte Variable.
  + Wie groß ist der Anteil der Befragten, die bis 1970 geboren wurden?
  + Wie groß ist der Anteil der Befragten, die nach 1980 geboren wurden?
  
(@) Erstellen Sie eine Kontingenztabelle für `sex` und `educ`. Welche Merkmalskombination ist die häufigste? Denken Sie daran, fehlende Werte auszuschließen.
+ Erstellen Sie für die folgenden Fragen jeweils die passende Variante der Kontingenztabelle mit relativen Häufigkeiten als Zeilen- oder Spaltenprozenten. 
+ Welcher Anteil der Befragten mit Fachhochschulreife ist männlich?
+ Wie hoch ist der Anteil der Frauen an Befragten mit Hauptschulabschluss?
+ Welcher Anteil der Frauen hat Abitur?
+ Wie hoch ist der Anteil der Realschulabsolventen an allen befragten Männern?



## Profi-Übungen

Für alle, die noch etwas mehr machen möchten: 

Nutzen Sie den Allbus2018 und erstellen Sie eine Kontingenztabelle für `sex` und `gkpol`. Welche Merkmalskombination ist die häufigste? Denken Sie daran, fehlende Werte mit  `mvdecode` auszuschließen.

+ Erstellen Sie die Kontingenztabelle der beiden Variablen.
+ Welcher Anteil der Befragten aus Städten mit über 500.000 Einwohnern ist weiblich?
+ Wie hoch ist der Anteil der Männer an Befragten, die in Orten mit unter 2.000 Einwohnern leben?
+ Welcher Anteil der Frauen lebt in Städten mit 50.000 bis 99.999 Einwohnern?
+ Wie hoch ist der Anteil der Bewohner von Städten mit 20.000 bis 49.999 Einwohnern an allen befragten Männern?

Laden Sie den kumulierten Allbusdatensatz (`Allbus_1980-2018.dta`) in Stata und analysieren Sie, wie sich die Anteile der geschiedenen Befragten über die Befragungsjahre verändert haben!

+ Das Befragungsjahr finden Sie in der Variable `year`, `mstat` ist auch hier die Variable für den Familienstand.
+ In welchem Jahr gab es den höchsten Anteil an geschiedenen Befragten?
+ Aus welchem Jahr stammen die Angaben der meisten geschiedenen Befragten?

<!-- Vereinfachen: tab , gen -->
<!-- evtl. sogar Vorgriff auf collapse? -->




## Exkurs: labels vergeben {#vlabel}

Wir können natürlich auch Werte in selbst erstellten Variablen, wie zB `age_cat`, beschriften. Dazu definieren wir ein Wertelabel an. Dazu verwenden wir `label define`, gefolgt von einem Objektnamen für dieses Label (hier `age_cat_lab`) und dann jeweils die Ausprägungen zusammen mit dem entsprechenden label in `""`. Dieses Label-Objekt wenden wir dann mit `label values` auf die Variable `age_cat` an:
```{stata lab1, eval = F}
label define age_cat_lab 18 "18-34 Jahre" 35 "35-29 Jahre" 60 "über 60 Jahre" 
label values age_cat age_cat_lab
tab age_cat
```

```{stata lab1b, echo = F}
set linesize 80
qui use "D:\oCloud\Home-Cloud\Lehre\Methodenseminar\Allbus2018.dta", clear
qui egen age_cat = cut(age), at( 18 35 60 100 ) 
label define age_cat_lab 18 "18-34 Jahre" 35 "35-29 Jahre" 60 "über 60 Jahre" 
label values age_cat age_cat_lab
tab age_cat
```

## Exkurs: Kombination von `summarize` mit dem `by`-Präfix {#bys_su}

Bspw. können wir die Altersangaben aus den alten (`eastwest`=1) und neuen Bundesländern (`eastwest`=2) vergleichen, indem wir das Befehls-Präfix `bys varX:` verwenden. `bys` steht für "by sort" und damit sagen wir Stata, dass die folgende Berechnung getrennt nach den Werten für `varX` ausgeführt werden soll. Wenn wir also `summarize` für beide Ausprägungen von `eastwest` berechnen möchten, gehen wir wir folgt vor:
```{stata bysuF, eval = F}
bys eastwest: summarize age 
```
```{stata bysuT, echo = F}
set linesize 80
qui use "D:\oCloud\Home-Cloud\Lehre\Methodenseminar\Allbus2018.dta", clear
qui mvdecode age, mv(-32)
bys eastwest: summarize age 
```
In den neuen Bundesländern sind die Befragten im Schnitt also um 53.90083 - 50.66093 = `r 53.90083 - 50.66093` Jahre älter.

## Exkurs: Kennzahlvergleiche mit `if` {#if_vgl}

Neben der Variante [`bys var:`](#by_vgl) können wir auch mit Hilfe der `if`-Option Kennzahlen miteinander vergleichen:

```{stata ifF, eval = F}
summarize age if eastwest == 1
summarize age if eastwest == 2
```
```{stata ifT, echo = F}
set linesize 80
qui use "D:\oCloud\Home-Cloud\Lehre\Methodenseminar\Allbus2018.dta", clear
qui mvdecode age, mv(-32)
su age if eastwest == 1
su age if eastwest == 2
```
Das führt natürlich im Kern zum gleichen Ergebnis wie die oben gezeigte Variante:
```{stata bysu3F, eval = F}
bys eastwest: summarize age 
```
```{stata bysu3T, echo = F}
set linesize 80
qui use "D:\oCloud\Home-Cloud\Lehre\Methodenseminar\Allbus2018.dta", clear
qui mvdecode age, mv(-32)
bys eastwest: summarize age 
```




