# Zusammenhangsmaße {#lin_reg}
```{r setup061, echo = F, include=FALSE}
library(patchwork)
library(tidyverse)
options(width = 200)
df <- data.frame(var1 = c(1,2,7,8),
                 var2 = c(2,4,7,6))
library(Statamarkdown)
stataexe <- "C:/Program Files (x86)/Stata13/StataSE-64.exe"
# stataexe <- "C:/Program Files/Stata16/StataSE-64.exe"
knitr::opts_chunk$set(engine.path=list(stata=stataexe))
path <- "D:/oCloud/RFS/"
ak <- readr::read_delim(paste0(path,"allbus_kumuliert_1980-2018.csv"), delim = ";", col_types = cols(.default = col_double())) %>%   mutate_all(~ifelse(.<0,NA,.))
```


## Zusammenhangsstärke für metrische Variablen

Wir sehen uns den (möglichen) Zusammenhang zwischen dem Alter und dem BMI der Befragten an. Dazu schließen wir zunächst die Missings aus:
```{stata readin1, eval = F}
cd ""
use  Allbus_1980-2018.dta   
keep if year == 2012
mvdecode age bmi, mv(-32 -13)
```
```{stata readin1b, echo= F}
use  "D:\Studium\01_Oldenburg\Lehre\Datensaetze\Allbus_1980-2018.dta",clear
keep if year == 2012
mvdecode age hs18, mv(-32 -13)
rename hs18 bmi
```


```{r s07_12, echo = F}
a12 <- ak[ak$year == 2012,] 
a12$hs18[a12$hs18<0] <- NA
a12$age[a12$age<0] <- NA
```


Zur grafischen Analyse möglicher Zusammenhänge bei metrischen Variablen empfiehlt sich ein Scatterplot:
```{r s07_15, message=F, warning=F,out.height="80%", out.width="80%", echo=F,fig.align='center'}
ggplot(a12, aes(x = age, y = hs18)) + 
  geom_point(color ="#29304E") +  
  ggthemes::theme_stata() +
  labs(title = "Alter & BMI der Befragten",
       caption = "Quelle: Allbus 2012",
       y = "BMI",
       x = "Alter")+
  theme(aspect.ratio = 1
        # , plot.background = element_rect(fill = "#f1f1ef", color = NA)
        )
```

Zur Bestimmung eines Zusammenhangs zwischen zwei metrischen Variablen empfiehlt sich der Korrelationskoeffizient nach Pearson. Dieser ist definiert als die Kovarianz dividiert durch die jeweiligen Standardabweichungen der beiden Variablen und liegt im Intervall [-1,1]. Die Standardabweichung hatten wir in Woche 5 kennengelernt, die Kovarianz erfasst die Lage der Datenpunkte relativ zu den Mittelwerten der beiden interessierenden Variablen (liegen Punkte > $\bar{x}$ auch $>\bar{y}$?):

```{r s07_15b, message=F, warning=F, out.height="80%", out.width="80%", echo=F,fig.align='center'}
# "#19D4EE"
# "#29304E"
# "#2473D5"
# "#F7F6EE"


eq1 <-  substitute(italic(bar(x))) # formel erstellen
eq2 <-  substitute(italic(bar(y))) # formel erstellen

ggplot(a12, aes(x = age, y = hs18)) + 
  geom_point(color ="#29304E") + 
  geom_vline(aes(xintercept = mean(age,na.rm = T)), color = "#19D4EE", size = .75) +
  geom_hline(aes(yintercept = mean(hs18,na.rm = T)),color = "#2473D5", size = .75) +
  geom_text(data = data.frame(age = 53, hs18 = 51), aes(label = as.character(as.expression(eq1)) ),
            label.size = .01, hjust = 0.5, color = prismatic::clr_darken("#19D4EE"), parse = T, size = 4.5) +
  geom_text(data = data.frame(age = 97, hs18 = 28), aes(label = as.character(as.expression(eq2)) ),
             label.size = .01, hjust = 0.5, 
             color = prismatic::clr_darken("#2473D5"), parse = T, size = 4.5) +
  ggthemes::theme_stata() +
  labs(title = "Alter & BMI der Befragten",
       caption = "Quelle: Allbus 2012",
       y = "BMI",
       x = "Alter")+
  theme(aspect.ratio = 1)
```
In Stata können wir den Korrelationskoeffizienten mit `corr` berechnen:
```{stata corr1,eval=F}
corr age bmi
```
```{stata corr1b, echo =F}
qui use  "D:\Studium\01_Oldenburg\Lehre\Datensaetze\Allbus_1980-2018.dta",clear
qui keep if year == 2012
qui mvdecode age hs18, mv(-32 -13)
qui rename hs18 bmi
corr age bmi
```

Es handelt sich also um einen schwachen Zusammenhang.


## Regression 

```{r, out.width = "80%",fig.height= 3.5, echo=F, fig.align="center" , eval = T, message=F}
ggplot(df, aes(x = var1, y = var2)) + geom_point(size = 3) +  ggthemes::theme_stata() +
  geom_smooth(method = "lm", color = "darkblue" , se = FALSE) +
  expand_limits(y=c(0,8),x=c(0,8)) +
  theme(aspect.ratio = 1)
```

Mit Regressionsmodellen können wir Zusammenhänge zwischen zwei metrischen Merkmalen untersuchen. In Stata können wir eine Regression mit dem `reg` Befehl berechnen:
```{stata, collectcode=F, echo = F}
use "regression_bsp.dta", clear
egen mean_var2 = mean(var2)
gen m_abw = var2 - mean_var2
qui reg var2 var1
predict pred_vorher, xb
gen res = var2 - pred_vorher 
gen res2 = res^2
set linesize 90
reg var2 var1
```

Hier steht jetzt eine ganze Menge an Informationen, die wir uns im Folgenden genauer ansehen werden.


### Beispieldatensatz
Zum Einstieg betrachten wir zunächst einen (fiktiven) Datensatz mit lediglich 4 Fällen und lediglich zwei Variablen: `var1` und `var2`: 
```{stata, eval = F}
use "https://github.com/filius23/Stata_Skript/raw/master/regression_bsp.dta", clear
list
```

```{r, echo = F}
df
```

```{r, fig.align="center",out.width = "80%",fig.height= 3.5, eval=T, echo=F}
library(ggplot2)
ggplot(df, aes(x = var1, y = var2)) + 
  geom_point(size = 2) + 
  ggthemes::theme_stata() +
  scale_y_continuous(breaks = seq(0,8,2)) +
  scale_x_continuous(breaks = seq(0,8,2)) +
  theme(aspect.ratio = 1)
```

## Idee einer Regression

Ziel der Regression ist es, den Zusammenhang zwischen diesen beiden Variablen zu bestimmen. Gibt es einen Trend, in dem Sinn, dass ein höherer Wert von `var1` mit einem höheren oder niedrigeren Wert von `var2` einhergeht?

Etwas anders gesagt könnte man auch fragen, welchen Wert für `var2` wir vorhersagen würden, wenn wir `var1` kennen. Ein Ausgangspunkt ist das arithmetische Mittel. Dieses können wir mit `mean` zB für `var2` berechnen.[^61] Diesen Wert fügen wir als neue Spalte `mean_var2` in den Datensatz ein:

[^61]: Mehr zu `egen` in Kapitel \@ref(egen)

```{stata, eval=F}
egen mean_var2 = mean(var2)
list
```
  
```{r,echo=F}
df$mean_var2 <- mean(df$var2)
df
```

```{r,out.width = "80%",fig.height= 3.5, echo=F, fig.align="center"}
ggplot(df, aes(x = var1, y = var2)) + 
  geom_point(size = 3) + 
  ggthemes::theme_stata() +
  scale_y_continuous(breaks = seq(0,8,2)) +
  scale_x_continuous(breaks = seq(0,8,2)) +
  geom_hline(aes(yintercept = mean_var2), color = "grey50", size = .75, linetype = "dashed") +
  geom_label(aes(y = 4, x = 5), label = "mean = 4.75", color = "grey30")+
  theme(aspect.ratio = 1)
```
Müssten wir eine Prognose für die Werte von `var2` abgeben, wäre das arith. Mittel eine gute Wahl. Die **vorhergesagten Werte** werden jeweils auf der Linie für das arith. Mittel liegen.   

```{r,out.width = "80%",fig.height= 3.5, echo=F, fig.align="center"}
ggplot(df, aes(x = var1, y = var2)) + 
  geom_point(size = 3) + 
  ggthemes::theme_stata() +
  scale_y_continuous(breaks = seq(0,8,2)) +
  scale_x_continuous(breaks = seq(0,8,2)) +
  geom_hline(aes(yintercept = mean_var2), color = "grey50", size = .75, linetype = "dashed") +
  geom_point(aes(x = var1, y = mean_var2), color = "darkorange", size = 3) +
  theme(aspect.ratio = 1)
```

## Residuen

Allerdings liegen wir mit dem arith. Mittel dann immer auch Stück daneben. Diese Abweichung zwischen dem tatsächlichen und dem vorhergesagten Wert wird als **Residuum** bezeichnet, in unserem Beispiel ist das jeweils die Differenz zwischen `var2` und `mean`:
$$Residuum = beobachteter\, Wert \; - \; vorhergesagter\,Wert$$
Als Formel wird das in der Regel wie folgt dargestellt:
$$\epsilon_{\text{i}} = \text{y}_{i} - \hat{\text{y}}_{i}$$

Wir können also die Residuen als Differenz zwischen `var2` und `mean` berechnen und in `df` ablegen:
```{stata, eval = F}
gen m_abw = var2 - mean_var2
list
```


```{r, echo = F}
df$m_abw <- df$var2 - df$mean
df
```

```{r,out.width = "80%",fig.height= 3.5, echo=F, fig.align="center" }
ggplot(df, aes(x = var1, y = var2)) + 
  geom_point(size = 3) + 
  ggthemes::theme_stata() +
  scale_y_continuous(breaks = seq(0,8,2)) +
  scale_x_continuous(breaks = seq(0,8,2)) +
  geom_hline(aes(yintercept = mean_var2), color = "grey50", size = .75, linetype = "dashed") +
  geom_point(aes(x = var1, y = mean_var2), color = "darkorange", size = 3) +
  geom_segment(aes(x = var1, xend = var1, y = var2, yend = mean_var2), 
               color = "red", size = .65, linetype = "dotted") +
  theme(aspect.ratio = 1)
```

*Was bedeutet also ein negativer oder ein positiver Wert für das Residuum?*

Die horizontale Linie für das arithm. Mittel ist aber sehr deutlich nicht die beste Methode, um die Werte für `var2` vorherzusagen. In der Graphik können wir deutlich sehen, dass die Werte "weiter links", also mit geringeren Werten für `var1`, auch geringere Werte für `var2` aufweisen. Wir könnten also unseren Vorhersagefehler bzw. das *Residuum* minimieren indem wir die Linie drehen. Die Idee der Regressionsanalyse ist es dabei, die Residuuen zu minimieren. Was würde aber passieren wenn wir die Residuen aus der Mittelwertsvorhersage aufsummieren, um Sie dann zu minimieren?

### Quadrierte Residuen

Mit `tabstat ..., s(sum)` können wir die Summe für eine Variable bilden:
```{stata, eval = F}
list
```

```{r, echo =F}
df
```

```{stata, eval=F}
tabstat m_abw, s(sum)
```

```{stata, echo=F}
use "regression_bsp.dta", clear
egen mean_var2 = mean(var2)
gen m_abw = var2 - mean_var2
tabstat m_abw, s(sum)
```


**Die Summe der Resiuden auf Basis des arith. Mittels ist immer Null!**    
Anders formuliert: die gestrichelten Linien nach oben sind in Summe genauso lang wie gestrichelten Linien nach unten.
Die Lösung ist die Residuen zu quadrieren. So ergibt sich eine Kennzahl, die wir minimieren können:
```{stata, eval=F}
gen m_abw2 = m_abw^2 
tabstat m_abw2, s(sum)
```
```{stata, echo=F}
use "regression_bsp.dta", clear
egen mean_var2 = mean(var2)
gen m_abw = var2 - mean_var2
qui reg var2 var1
predict pred_vorher, xb
gen res = var2 - pred_vorher 
gen res2 = res^2
set linesize 90
reg var2 var1
gen m_abw2 = m_abw^2 
tabstat m_abw2, s(sum)
```

```{r, echo = F}
df$m_abw2 <- df$m_abw^2 
df
```

```{r, echo = F}
m1 <- lm(var2~ var1, data = df)  
```

## Interpretation der Regression
  
Die Minimierung erledigt `reg` für uns. Hier geben wir zuerst das Merkmal an, das auf der y-Achse liegt (die *abhängige* Variable) und dann das Merkmal für die x-Achse (*unabhängige* Variable) an. Ein positiver Wert unter `var1` bedeutet, dass unsere Gerade von links nach rechts ansteigt und ein negativer eine fallende Linie bedeuten würde. Der Wert unter `var1` gibt an, um *wieviel sich die Gerade pro "Schritt nach rechts" nach oben/unten verändert*. Die Gerade steigt also pro Einheit von `var1` um `r m1$coefficients[2]`:

```{stata, eval=F}
reg var2 var1
```


```{stata, echo=F}
use "regression_bsp.dta", clear
qui egen mean_var2 = mean(var2)
qui gen m_abw = var2 - mean_var2
qui reg var2 var1
qui predict pred_vorher, xb
qui gen res = var2 - pred_vorher 
qui gen res2 = res^2
qui set linesize 90
reg var2 var1
```


In unserer Grafik sieht diese Gerade so aus:
```{r,out.width = "80%",fig.height= 3.5, echo=T, fig.align="center" , echo = F,warning=F,message=F}
ggplot(df, aes(x = var1, y = var2)) + 
  geom_point(size = 2) + 
  ggthemes::theme_stata() +
  geom_hline(aes(yintercept = mean_var2), color = "grey50", size = .75, linetype = "dashed") +
  scale_y_continuous(breaks = seq(0,8,2)) +
  scale_x_continuous(breaks = seq(0,8,2)) +
  geom_hline(aes(yintercept = mean_var2), color = "grey50", size = .75, linetype = "dashed") +
  geom_point(aes(x = var1, y = mean_var2), color = "darkorange", size = 3) +
  geom_segment(aes(x = var1, xend = var1, y = var2, yend = mean_var2), 
               color = "red", size = .65, linetype = "dotted") +
  geom_smooth(method = "lm", color = "darkblue" , se = FALSE) +
  theme(aspect.ratio = 1)
```


### Vorhergesagte Werte

Wie hoch ist nun der vorhergesagte Wert auf Basis der blauen Gerade? 
Die vohergesagten Werte aus `reg var2 var1` entsprechen einfach der Summe aus dem Wert unter `Intercept` und dem Koeffizienten neben `var1` multipliziert mit dem jeweiligen Wert für `var1`.[^62]

```{stata, eval=F}
reg var2 var1, noheader
```


```{stata, echo=F}
use "regression_bsp.dta", clear
qui egen mean_var2 = mean(var2)
qui gen m_abw = var2 - mean_var2
qui reg var2 var1
qui predict pred_vorher, xb
qui gen res = var2 - pred_vorher 
qui gen res2 = res^2
qui set linesize 90
reg var2 var1, noheader
```

Vorhergesagte Werte werden mit $\widehat{var2}$  bezeichnet - der ^ steht dabei für "vorhergesagt":

$$\widehat{var2}=\texttt{Intercept} + 0.5811 \times \texttt{var1}$$  
Für die erste Zeile ergibt sich also folgender vorhergesagter Wert: 2.1351+0.5811\*1= `r 2.1351+0.5811*1`

[^62]: Die Option `noheader` macht den Output von `reg` etwas übersichtlicher.

Also könnten wir mit `gen` die vorhergesagten Werte "manuell" berechnen:
```{stata, eval = F}
gen man_vorhers = 2.1351 + 0.5811 * var1
```


Die vorhergesagten Werte können wir auch mit `predict` berechnen und in einer neuen Variable `pred_vorher` ablegen:
```{stata, eval = F}
predict pred1, xb
```

```{r, echo=F}
df$man_vorhers = 2.1351 + 0.5811 * df$var1
df$pred_vorher <- m1$fitted.values
df
```
Die Grafik zeigt wie Vorhersagen auf Basis des Regressionsmodells aussehen: Sie entsprechen den Werten auf der blauen Geraden (der sog. Regressionsgeraden) an den jeweiligen Stellen für `var1`. 
```{r,out.width = "80%",fig.height= 3.5, echo=T, fig.align="center" , echo = F,warning=F,message=F}
ggplot(df, aes(x = var1, y = var2)) + geom_point(size = 3) + ggthemes::theme_stata() +
  scale_y_continuous(breaks = seq(0,8,2)) +
  scale_x_continuous(breaks = seq(0,8,2)) +
  geom_hline(aes(yintercept = mean_var2), color = "grey50", size = .75, linetype = "dashed") +
  geom_point(aes(x = var1, y = mean_var2), col = "darkorange", size = 3) +
  geom_segment(aes(x = var1, xend = var1, y = var2, yend = mean_var2), color = "red", size = .65, linetype = "dotted")  +
  geom_smooth(method = "lm", color = "darkblue" , se = FALSE) +
  geom_point(aes(x = var1, y = pred_vorher), color = "dodgerblue3", size = 3) +
  theme(aspect.ratio = 1)
```
Wir können erkennen, dass die hellblauen Punkte (also die Vorhersagen des Regressionsmodells) deutlich näher an den tatsächlichen Punkten liegen als die orangen Vorhersagen auf Basis des `mean`. 

### Residuen
Trotzdem sind auch die hellblauen Punkte nicht deckungsgleich mit den tatsächlichen Werten. Es gibt also auch hier wieder Residuen, also Abweichungen des beobachteten vom vorhergesagten Wert. Wir können diese per Hand berechnen als Differenz zwischen dem tatsächlichen und dem vorhergesagten Wert:
```{stata, eval = F}
gen res = var2 - pred_vorher 
```
Oder wir können Sie mit `predict neue_variable , residuals` erstellen:
```{stata, eval = F}
reg var2 var1 // zunächst nochmal die regression laufen lassen
predict p_res , residuals
list
```
```{r, echo=F}
df$res <- m1$residuals
df$p_res <- m1$residuals
df
df$p_res <- NULL
```

Hier sind die Residuen für `p_res` als hellblaue Linien eingezeichnet:
```{r,out.width = "80%",fig.height= 3.5, echo=F, fig.align="center" , eval = T, message=F}
ggplot(df, aes(x = var1, y = var2)) + geom_point(size = 3) + ggthemes::theme_stata() +
  geom_hline(aes(yintercept = mean_var2), color = "grey50", size = .75, linetype = "dashed") +
  geom_point(aes(x = var1, y = mean_var2), col = "darkorange", size = 3) +
  geom_segment(aes(x = var1, xend = var1, y = var2, yend = mean_var2), color = "red", size = .65, linetype = "dotted")  +
  geom_smooth(method = "lm", color = "darkblue" , se = FALSE) +
  geom_point(aes(x = var1, y = pred_vorher), color = "dodgerblue3", size = 3) +
  geom_segment(aes(x = var1, xend = var1, y = var2, yend = pred_vorher), color = "dodgerblue3", size = .65, linetype = 1) +
  theme(aspect.ratio = 1)
```
*Wie groß ist die Summe der Residuen für `lm`?*       

### Modellgüte

Um zu beurteilen, um wieviel besser unsere Gerade aus `reg` die Werte vorhersagt kann als der `mean` können wir die Summe der quadrierten Residuen vergleichen. Dazu quadrieren wir also die Residuen:
```{stata, eval = F}
gen res2 = res^2
list
```

```{r, echo = F}
df$res2 <- df$res^2
```

```{r, echo = F}
df
```

Dann können wir die Summen der quadierten Abweichungen aus der Mittelwertregel und dem Regressionsmodell vergleichen:

```{stata, collectcode = F, collapse = T}
dis 7.5625+0.5625+5.0625+1.5625 // abw2 aus Mittelwertsregel
```

```{stata, collectcode = F, collapse = T}
dis 0.5129657+0.4937911+0.6356830+0.6143170 // res2 aus regressionsmodell
```
Zum Beispiel können wir uns fragen, um wieviel sich die Summe der quadrierten Residuen verringert wenn wir statt des `mean` unser `reg`-Modell verwenden:
```{stata, collectcode = F, collapse = T}
dis 14.75 -  2.256757
```
Wenn wir diese Veränderung ins Verhältnis mit dem "Ausgangswert", also den Residuen aus der Mittelwertregel setzen, dann erhalten wir das $R^{2}$ für unser `reg`-Modell. Dieses gibt die prozentuale Verringerung der Residuen durch das `reg`-Modell im Vergleich zur Mittelwertregel an: 
```{stata}
dis (14.75 -  2.256757) / 14.75
```
Unser Regressionsmodell kann also 84,7\% der Streuung um den Mittelwert erklären. Dieser Wert wird auch als $R^2$ bezeichnet. Im Regressionsoutput können wir das $R^2$ oben rechts unter `R-squared` ablesen. 
```{stata, collectcode = T}
reg var2 var1
```
Außerdem sehen wir oben links in der Spalte `SS` die "Sum of Squares". Hier finden wir auch die Werte von oben wieder: unter Total ist die Summe der quadrierten Abweichungen der beobachteten Werte vom arith. Mittel angegeben (`14.75`, sozusagen die Summe der `m_abw2` von oben). Residual gibt die Summe der Abweichungsquadrate zwischen den beobachteten Werten und den vorhergesagten Werten der Regression (`2.256..`, Die Summe von `res2`). 



## Übungen

