# Fortgeschrittene Themen {#adva}

```{r setup11, echo = F, message=F, warning = F}
.libPaths("D:/R-library4")
knitr::opts_chunk$set(collapse = F)
library(Statamarkdown)
# # options(width = 200) # 157
# # "C:/Program Files/Stata16/StataSE-64.exe"
stataexe <- "C:/Program Files (x86)/Stata13/StataSE-64.exe"
knitr::opts_chunk$set(engine.path=list(stata=stataexe))
```

## Wertelabels 
Wertelabels helfen, Informationen aus dem Codebuch direkt im Datensatz abzulegen und so das arbeiten zu erleichtern. Während Stata-Datensätze häufig mit Labels geliefert werden, müssen wir bei neu erstellten Variablen diese Labels selbst erstellen.

Bspw. wenn wir aus der Altersvariable des Allbus 2018 eine neue Altersgruppen-Variable erstellen:
```{stata age_cut11, eval = F}
egen age_cat = cut(age), at( 18 35 60 100 )
```
```{stata age_cut_tab11F, eval = F}
tabulate age_cat
```
```{stata age_cut_tab11, echo = F}
set linesize 80
qui use "D:\oCloud\Home-Cloud\Lehre\Methodenseminar\Allbus2018.dta", clear
qui egen age_cat = cut(age), at( 18 35 60 100 ) 
tabulate age_cat
```

Um `age_cat` besser zu beschriften definieren wir ein Wertelabel. Dazu verwenden wir `label define`, gefolgt von einem Objektnamen für dieses Label (hier `age_cat_lab`) und dann jeweils die Ausprägungen zusammen mit dem entsprechenden label in `""`. Dieses Label-Objekt wenden wir dann mit `label values` auf die Variable `age_cat` an:
```{stata lab11, eval = F}
label define age_cat_lab 18 "18-34 Jahre" 35 "35-29 Jahre" 60 "über 60 Jahre" 
label values age_cat age_cat_lab
tab age_cat
```

```{stata lab11b, echo = F}
set linesize 80
qui use "D:\oCloud\Home-Cloud\Lehre\Methodenseminar\Allbus2018.dta", clear
qui egen age_cat = cut(age), at( 18 35 60 100 ) 
label define age_cat_lab 18 "18-34 Jahre" 35 "35-29 Jahre" 60 "über 60 Jahre" 
label values age_cat age_cat_lab
tab age_cat
```

Wir können außerdem mit `label variable "Beschreibung"` die Variable selbst beschriften, um sie so leichter auffindbar zu machen 
```{stata lab111, eval = F}
describe age_cat
```

```{stata lab111b, echo = F}
set linesize 80
qui use "D:\oCloud\Home-Cloud\Lehre\Methodenseminar\Allbus2018.dta", clear
qui egen age_cat = cut(age), at( 18 35 60 100 ) 
d age_cat
```

```{stata lab112, eval = F}
label variable age_cat "3er Alterseinteilung"
```

```{stata lab112b, echo = F}
set linesize 80
qui use "D:\oCloud\Home-Cloud\Lehre\Methodenseminar\Allbus2018.dta", clear
qui egen age_cat = cut(age), at( 18 35 60 100 ) 
label variable age_cat "3er Alterseinteilung"
```
zB. wird dieses Label mit `lookfor` gefunden:
```{stata lab113, eval = F}
lookfor "Alters"
```
```{stata lab113b, echo = F}
set linesize 100
qui use "D:\oCloud\Home-Cloud\Lehre\Methodenseminar\Allbus2018.dta", clear
qui egen age_cat = cut(age), at( 18 35 60 100 ) 
qui label define age_cat_lab 18 "18-34 Jahre" 35 "35-29 Jahre" 60 "über 60 Jahre" 
qui label values age_cat age_cat_lab
qui label variable age_cat "3er Alterseinteilung"
lookfor "Alters"
```

## sortieren
Mit `sort` können wir unseren Datensatz sortieren. Dazu geben wir einfach die Variablen an, nach denen sortiert werden soll:
```{stata sort1, eval = F}
sort age educ sex
```
`sort` sortiert dabei immer in aufsteigenden Reihenfolge. Mit `gsort` können wir darüber hinaus auch in umgekehrter (fallender) Reihenfolge sortieren, indem wir `-` vor die entsprechende Variable stellen. Hier zb von alt nach jung, innerhalb des gleichen Alters dann aufsteigend nach Bildung und für gleich alte und gebildetet Befragte dann die Frauen (`sex`=2) vor den Männern (`sex`=1):
```{stata gsort1, eval = F}
gsort -age educ -sex 
```


## Informationen aus mehreren Variablen

Manchmal liegt die gewünschte Information nur aufgeteilt auf mehrere Variablen vor. Ein Beispiel hierfür ist die Alterskonstellation von (Ehe-)Paaren. Im Allbus werden sowohl das Alter der Befragten (`age`) als auch (ggf.) das Alter der\*des Partner\*in abgefragt. Zudem unterscheidet der Allbus zwischen Lebens- (`page`) und Ehepartner\*innen (`scage`). Möchten wir jetzt die jeweils den Altersabstand zwischen dem Alter der männlichen und weiblichen (Ehe-)Partner berechnen[^0111], so müssen wir durch eine Kombination aus `gen` und `replace` in mehreren Schritten vorgehen. 


```{stata, eval = F}
set linesize 120
cd ""
use "Allbus_1980-2018.dta", clear
// missings ausschließen:
replace mstat = . if mstat < 0
mvdecode *yborn, mv(-41 / -1 )
mvdecode *age,   mv(-41 / -1 )
mvdecode *educ,  mv(-41 / -1 )

// Alter von ihr: entweder Befragtenalter wenn sie befragt wurde oder 
gen her_age =  age if sex == 2
// scage wenn *er* befragt wurde und verheiratet ist -> ihr Alter ist in scage
replace her_age = scage if sex == 1 & mstat == 1
// üage *er* befragt wurde und unverheiratet ist -> ihr Alter ist in page
replace her_age = page if sex == 1 & mstat != 1

// Alter von ihm: entweder Befragtenalter wenn er befragt wurde oder 
gen his_age =  age if sex == 1
// scage wenn *sie* befragt wurde und verheiratet ist -> ihr Alter ist in scage
replace his_age = scage if sex == 2 & mstat == 1
// page wenn *sie* befragt wurde und verheiratet ist -> ihre Alter ist in scage
replace his_age = page if sex == 2 & mstat != 1

gen age_diff = his_age - her_age if !missing(his_age) & !missing(her_age)
su age_diff
```

[^0111]: Diese Beispiel bezieht sich also nur auf heterosexuelle Paare.


## egen {#egen}

`egen` ist die Erweiterung von `gen` und gibt uns die Möglichkeit, eine ganze Reihe von Berechnungen durchzuführen. Hier einige hilfreiche Befehle:

+ Variable in Kategorien teilen mit `cut`, hier 18 bis <29, 30 bis <60 und 60 bis <80 (Werte <18 und >80 werden zu `.`)
```{stata egen_c, eval = F}
egen age_cat = cut(age), at(18 30 60 80) 
```

+ Mittelwert über mehrere Variablen erstellen mit `rowmean`, hier zum Vertrauen in staatliche Institutionen (siehe `d pt01 pt02 pt03 pt04 pt08 pt12 pt14`)
```{stata egen_rowmean, eval = F}
use "Allbus2018.dta", clear
mvdecode pt01 pt02 pt03 pt04 pt08 pt12 pt14, mv(-9) // missings raus
egen trust = rowmean(pt01 pt02 pt03 pt04 pt08 pt12 pt14)
```

Eine vollständige Liste findet sich unter `help egen`.


## gruppierte Berechnungen

Mit dem Präfix `bys` können wir Berechnungen innerhalb von Gruppen durchführen. So können wir beispielsweise eine Variable erstellen, die jeweils den Mittelwert von `inc` für jede Altergruppe (`agec`) spezifischen Mittelwert enthält:

```{stata, eval = F}
cd 
use  "Allbus2018.dta",clear
drop if inc < 0
drop if agec < 0
bys agec: egen mean_inc = mean(inc)
sort respid // sonst ist alles nach agec sortiert
list agec mean_inc in 1/10
```

```{r, eval = F}
     +------------------------+
     |        agec   mean_inc |
     |------------------------|
  1. | 60-74 JAHRE   1565.642 |
  2. | 60-74 JAHRE   1565.642 |
  3. | 18-29 JAHRE   1026.236 |
  4. | 45-59 JAHRE   1915.664 |
  5. | 30-44 JAHRE   1729.861 |
     |------------------------|
  6. | 30-44 JAHRE   1729.861 |
  7. | 30-44 JAHRE   1729.861 |
  8. | 30-44 JAHRE   1729.861 |
  9. | 30-44 JAHRE   1729.861 |
 10. | 60-74 JAHRE   1565.642 |
     +------------------------+

```


## Subgruppen-Variablen erstellen mit `separate` {#sep1}

`separate` ist eine Abkürzung, um Angaben einer Variable entlang der Ausprägungen einer zweiten Variablen aufzuteilen. Das hilft uns bspw. die Aufteilung von `inc` nach dem Geschlecht (`sex`) zu vereinfachen. Wir können dies entweder mit zwei Befehlen mit `gen` und `if` durchführen oder diese zwei Schritte mit einem `separate` Befehl durchführen:

```{stata sepF, eval = F}
gen inc_m = inc if sex == 1
gen inc_f = inc if sex == 2
separate inc, by(sex)
list inc sex inc_m inc_f inc1 inc2 in 1/10
```


```{stata sepT, echo = F, cleanlog = T}
set linesize 80
qui use "D:\oCloud\Home-Cloud\Lehre\Methodenseminar\Allbus2018.dta", clear
gen inc_m = inc if sex == 1
gen inc_f = inc if sex == 2
separate inc, by(sex)
```
```{r,eval=F}
     +-----------------------------------------------------------+
     |          inc    sex   inc_m   inc_f   inc1           inc2 |
     |-----------------------------------------------------------|
  1. |         2200   MANN    2200       .   2200              . |
  2. |         1500   FRAU       .    1500      .           1500 |
  3. |         1400   MANN    1400       .   1400              . |
  4. |         3600   MANN    3600       .   3600              . |
  5. |         1700   FRAU       .    1700      .           1700 |
     |-----------------------------------------------------------|
  6. |         3450   MANN    3450       .   3450              . |
  7. |          854   FRAU       .     854      .            854 |
  8. |         1500   MANN    1500       .   1500              . |
  9. | KEINE ANGABE   FRAU       .      -9      .   KEINE ANGABE |
 10. |          978   FRAU       .     978      .            978 |
     +-----------------------------------------------------------+
```




## collapse

Manchmal möchten wir vielleicht nur einen Mittelwert pro Gruppe und die einzelnen Werte interessieren uns gar nicht. Wir möchten unseren Datensatz also verkürzen, sodass er lediglich einen Wert pro Gruppe enthält. Dazu

## Indikatoren umdrehen

Manchmal haben wir eine einzelne Likert-Skala, die wir "umdrehen" möchten. Bspw. stehen hohe Werte der Variable `mm01` für eine hohe Zustimmung zur Aussage, dass die Ausübung des Islams in Deutschland beschränkt werden sollte. In `mm02` stehen hohe Werte hingegen für eine hohe Zustimmung zur Aussage, dass der Islam zu Deutschland gehört:

```{stata rev_indik,eval = F}
use  "Allbus_1980-2018.dta",clear
keep if year == 2016 
mvdecode mm01 mm02, mv(-10 -9 -1)
d mm01 mm02
tab mm01
tab mm01,nol
```
```{stata rev_indik2,echo = F}
set linesize 200
qui use  "D:\Studium\01_Oldenburg\Lehre\Datensaetze\Allbus_1980-2018.dta",clear
qui keep if year == 2016 & age > 0
qui mvdecode mm01 mm02, mv(-10 -9 -1)
d mm01 mm02
tab mm01
tab mm01,nol
```

Um aus beiden Variablen einen Index zu bilden, muss eine Variable umgedreht werden, sodass die Skalen beide inhaltlich in die gleiche Richtung laufen. Da `mm01` von 1-7 reicht, können wir durch 1 - mm01 die Skala umkehren. Zur Kontrolle vergleichen wir die alte und die neue Variable abschließend:

```{stata rev_indik3,eval = F}
gen mm01a = 8 - mm01
tab mm01a mm01
```

```{stata rev_indik4,echo = F}
set linesize 200
qui use  "D:\Studium\01_Oldenburg\Lehre\Datensaetze\Allbus_1980-2018.dta",clear
qui keep if year == 2016 & age > 0
qui mvdecode mm01 mm02, mv(-10 -9 -1)
gen mm01a = 8 - mm01
tab mm01a mm01
```

Nachdem wir mm05 ebenfalls zu mm05a umgedreht haben, können wir einen Mittelwert aus den Indikatoren `mm01`-`mm05` bilden:
```{stata rev_indik5, eval = F}
d mm05a // höherer wert -> positive einstellung
gen mm05a = 8 - mm05 //umdrehen

egen islam_einst = rowmean(mm01a mm02 mm03 mm04 mm05a)
```


## Informationen aus mehreren Datensätzen

Mit `merge` können wir Informationen aus mehreren Datensätzen zusammenfügen.

## Arbeiten mit Textvariablen


Dafür helfen uns sog. "regular expressions", in Stata stehen hierfür zb `substr` `regexr` und `regexm` zur Verfügung.

## Link Liste

+ [Internet Guide to Stata](http://wlm.userweb.mwn.de/Stata/)
+ [Hilfeseiten der UCLA](https://stats.idre.ucla.edu/stata/)
+ [StatList-Forum](https://statalist.org/forums/)
+ oder am besten:
